臺灣桃園地方法院民事判決
上　訴　人　甲○○
訴訟代理人　鄧湘全律師
被 上訴 人　乙○○
訴訟代理人　洪榮彬律師
　　　　　　陳麗玲律師
上列當事人間債務人異議之訴事件，上訴人對於中華民國93年2
月25日本院桃園簡易庭92年度桃簡字第1452號第一審判決提起上
訴，於民國93年12月28日言詞辯論終結，本院判決如下：
    主  文
原判決廢棄。
本院92年度執字第27316 號給付票款事件所為之強制執行程序應
予撤銷。
第1、2審訴訟費用由被上訴人負擔。
    事  實
壹、上訴人方面：
一、聲明：如主文所示。
二、陳述：除與原判決記載相同者，茲引用之外，補稱：
  (一)上訴人並未就系爭本票之債權為承認及清償：
    1.本件原審判決理由以上訴人於本院91年度桃簡字第143 號
      確認本票債權不存在之訴訟中，曾於言詞辯論時陳述「因
      積欠賭債所以簽發系爭本票，共欠100 多萬元，這10年來
      ，我有陸續還錢，…」等語，而認定上訴人有就系爭本票
      債務，為一部清償之行為，而推斷上訴人有承認系爭本票
      債權存在，因認系爭本票請求權之消滅時效即因上訴人承
      認而中斷重行起算。然上訴人於言詞辯論時所自述係清償
      積欠之「賭債」，上訴人僅承認有陸續就所積欠之「賭債
      」為清償，並非係就系爭本票或消費借貸清償。蓋上訴人
      雖因積欠被上訴人賭債而簽發本票予被上訴人，但迄至該
      票據時效屆至前，被上訴人均未持該票據向上訴人提示要
      求付款，亦均未就該本票行使權利；勢不會因為上訴人自
      認有陸續清償行為，即表示上訴人有承認被上訴人所主張
      之消費借貸關係存在或上訴人承認系爭本票債權請求權存
      在。
    2.被上訴人主張上訴人已清償部分本票債務，卻又主張上訴
      人仍積欠系爭本票所載金額新臺幣（下同）50萬元，顯有
      矛盾。上訴人既有部分清償，系爭本票債務即不可能仍為
      50 萬 元。被上訴人另謂「本件兩造間原來債務總額含利
      息共140 幾萬，但因其手中只有2 張本票，只請求其中1
      張50 萬 元」，顯見被上訴人所主張為原因關係之債務。
      被上訴人既無法舉證證明該筆140 萬元之存在，而被上訴
      人亦自認上訴人有清償90幾萬，即便是為清償本票債務之
      情形，則實際上50萬元之本票債務早已清償完畢。
  (二)被上訴人就系爭本票債權之請求權已罹於時效消滅：
    1.系爭本票票載到期日為80年12月31日，依票據法第22條規
      定其票據請求權時效為三年，上訴人既未承認有系爭本票
      請求權存在，亦無其他消滅時效中斷之事由，則被上訴人
      遲至90年始持該本票提出聲請，該票據請求權已因時效而
      消滅，被上訴人當無法對上訴人主張票據權利至明。
    2.縱原審認上訴人有承認債務之情形，則系爭本票之請求權
      應至92年8 月，罹於時效，惟被上訴人在90年11月聲請本
      票裁定而取得執行名義後，遲至92年9 月17日始持系爭本
      票裁定聲請強制執行，因其是在消滅時效完成之後始聲請
      強制執行，上訴人當然得以時效抗辯拒絕給付。
    3.被上訴人所謂90年3 月為最後清償日期，完全不實在。因
      為被上訴人在93年6 月1 日提出之民事答辯狀第6 頁已自
      認並明確記載：「系爭本票之請求權應至92年8 月份，始
      罹於時效」。迨上訴人於93年7 月6 日提出民事上訴理由
      狀謂其92年9 月17日始就系爭本票裁定聲請強制執行，係
      時效消滅後之行為，被上訴人始隨即改稱最後一期清償是
      到90年3 月，不可信之處明顯。尚且，被上訴人謂91年度
      桃簡字第143 號91年8 月20日辯論意旨狀有載明：「然至
      90年3 月多次催告甲○○…」等語，而主張清償期最後時
      間是在90年3 月。實則「催告」與「清償」是二種不同之
      事實，按諸經驗法則，若90年3 月有清償，被上訴人不可
      能說在該時多次催告等語。既然被上訴人在另訴主張90年
      3 月多次催告上訴人，表示90年3 月一定是沒有清償之事
      實，由被上訴人自身於另訴之說明，即知90年3 月絕非最
      後之清償期。
  (三)綜上所述，上訴人確實並未就系爭本票承認及清償，系爭本
    票之請求權已罹於時效消滅，上訴人提出債務人異議之訴即
    應為有理由。
三、證據：除援用原審之立證方法外，補提聲請書影本、被上訴
    人強制執行聲請狀影本各1 份、被上訴人答辯狀影本2 份、
    本院91年桃簡字第143 號91年5 月9 日及8 月20日言詞辯論
    筆錄影本各1 份、本院92年度簡上字第6 號92年2 月19日、
    3 月26日及4 月23日準備程序筆錄影本各1 份為證。
貳、被上訴人方面：
一、聲明：上訴駁回。
二、陳述：除與原判決記載相同者，茲引用之外，補稱：
  (一)上訴人對被上訴人提起確認系爭本票債權不存在之訴訟，既
    經本院以92年簡上字第6 號判決上訴人之訴駁回，並已確定
    。是上開消極確認之訴，既經法院認定法律關係成立而予駁
    回，則系爭本票之債權存在，即有既判力，上訴人不得再予
    爭執。
  (二)上訴人10年來陸續清償行為屬於債務承認行為，本件本票強
    制執行未罹於時效：
    1.上訴人於另案中（即本院91年度桃簡字第143 號），曾於
      91年8 月13日言詞辯論時陳述：因欠賭債所以簽發系爭本
      票，共欠100 多萬元，這10年來，我有陸續還錢，但沒有
      收據等語，並經被上訴人於91年8 月20日言詞辯論時陳稱
      ：上訴人均有陸續還款，到2 年前才未還款等語，足見上
      訴人於80年至89年8 月間確有就系爭本票債務，為一部清
      償行為，自可推斷上訴人有承認系爭本票債權之意思。
    2.上訴人為上開陸續清償之行為時，均係本於清償系爭本票
      所擔保債權之意思而為清償，足見上訴人有承認系爭本票
      請求權存在之意思。是系爭本票請求權消滅時效，因上訴
      人承認而中斷，並自上訴人停止還款之89年8 月重行起算
      ，則系爭本票之請求權應至92年8 月間，始罹於時效。本
      件被上訴人於90年11間，即持系爭本票向本院聲請本票裁
      定，則其請求權自無罹於時效而消滅之情事。
    3.當時上訴人告知被上訴人其當時手頭不便，無法一次還款
      ，上訴人要求被上訴人可否按月陸續清償1 萬元，因被上
      訴人經濟能力尚可，且因被上訴人已經嫁出去，該筆款項
      託由母親蕭阿春代收，做為母親生活費用，於80年10月起
      收到90年3 月，因上訴人並未按月給付，有時中斷，被上
      訴人亦未計較，共計約收到90萬（此為蕭阿春統計）而
      本件因係陸續借款還款，單據部分僅保留本件2 紙票據，
      關於還款單據，因被上訴人之母蕭阿春並不識字，故無記
      錄，然其記得為80年10月起還款3 次3 萬，81年起至88年
      每年只有收到10萬（因每年過年那2 個月均未收），89年
      還6 萬元，90年只有還3 月份一次，共計90萬元。因89年
      至90年3 月還款已不正常，3 月後經等候多月，上訴人竟
      未付款，後經多次催討，上訴人均不置理，被上訴人經詢
      問律師後，因尚欠50餘萬，然就超過50萬部分並無其他憑
      據，方主張請求最後到期日之本票金額50萬元，就其他部
      分拋棄請求，方於90年11月提出本票裁定。
 　 4.被上訴人於93年6 月1 日答辯狀記載「系爭本票之請求權
      應至89年8 月始罹於時效」，係因原審判決書載稱：「則
      系爭本票之請求權應至92年8 月間，始罹於時效」等語，
      然被上訴人歷來均主張90年3 月為最後一期清償日，有：
      91 年 度桃簡字第143 號91年8 月20日辯論意旨狀、
      92年1 月28日上訴理由狀、由92年12月8 日之答辯狀等
      可以支持，足徵被上訴人就清償之狀況陳述並無不符。
    5.本票執票人向發票人行使追索權聲請法院裁定強制執行，
　    該准許強制執行之本票裁定，與確定判決有同一效力，故
      本票執票人對發票人之票據債權之原有消滅時效期間，自
      應延長為五年。又本件本票之原因關係乃消費借貸，且本
      院已以91年度桃簡字第143 號、92年度簡上字第6 號判決
      確認系爭本票債權確實存在確定，而消費借貸之返還請求
      權消滅時效期間為15年，系爭票據既為金錢借貸之憑證，
      適用15年的長期時效。被上訴人執此本票裁定向臺灣桃園
      地方法院聲請本件強制執行，顯然未逾消滅時效期間，本
      件上訴人主張本件本票已消滅時效，自無可採。
三、證據：援用原審之立證方法。
、本院依職權調閱本院90年度票字第7756號民事卷宗、92年度
    簡上字第6 號民事卷宗全卷、92年度執字第27316 號執行卷
    宗。
　　理　由
一、被上訴人持有系爭上訴人所簽發，到期日為80年12月31日、
    票面金額為50萬元之本票，被上訴人於90年11月9 日持系爭
    本票向本院聲請90年度票字第7756號本票裁定，經本院命上
    訴人應給付50萬元及自80年12月31日起至清償日止，按年息
    百分之6 計算之利息後，被上訴人復以上開本票裁定為執行
    名義，於92年9 月17日向本院聲請強制執行，而經本院以92
    年度執字第27316 號受理在案；又上訴人曾於91年1 月間，
    對被上訴人提起確認系爭本票債權不存在之訴訟，嗣經本院
    以91年度桃簡字第143 號、92年度簡上字第6 號判決上訴人
    之訴駁回，並已確定之事實，為兩造所不爭執，並經本院依
    職權調閱本院90年度票字第7756號、92年度執字第27316 號
    、92年度簡上字第6 號卷宗核閱無誤，堪信為真實。
二、按票據上之權利，對本票發票人自到期日起算，3 年間不行
    使，因時效而消滅，票據法第22條第1 項定有明文。查系爭
    本票到期日為80年12月31日，此有該本票影本附卷可稽。被
    上訴人主張上訴人10年來有陸續清償行為，是屬於債務承認
    行為之情，據上訴人在其訴請確認系爭本票債權不存在之本
    院91年度桃簡字第143 號訴訟中，於91年8 月13日言詞辯論
    時自承：因欠賭債所以簽發系爭本票，共欠100 多萬元，這
    10年來，伊有陸續還錢，但沒有收據等語（見上開卷宗第67
    至68頁）；並經被上訴人於91年8 月20日言詞辯論時陳稱：
    上訴人均有陸續還款，到2 年前才未還款等語（自91年8 月
    20日往前推算2 年，其末次還款時間約為89年8 月間，見同
    上卷第81頁）; 再參照被上訴人之母蕭阿春亦於本院92年度
    簡上字第6 號事件92年4 月23日行準備程序時證稱：上訴人
    還款到3 年前左右等語（自92年4 月23日往前推算3 年，則
    末次還款時間，約為89年4 月間，見該卷第48頁），是綜合
    其3 人所述參互以觀，堪認上訴人之末次清償行為應係在89
    年4 月至8 月間，其後即未再有清償之事實。是本件縱認上
    訴人有清償系爭本票債務之事實，被上訴人就系爭本票之債
    權至遲應自89年8 月重行起算，則系爭本票之請求權應至92
    年8 月，即屆滿3 年而罹於時效。被上訴人之訴訟代理人雖
    主張上訴人之末次清償行為，係在90年3 月間云云，惟並未
    舉證以實其說，且與被上訴人本人及證人蕭阿春於前開案件
    之陳述（內容如上述）不同，並無足採。
三、被上訴人雖謂：本票執票人向發票人行使追索權聲請法院裁
    定強制執行，該准許強制執行之本票裁定，即屬與確定判決
    有同一效力之執行名義，故主張系爭票據債權之原有消滅時
    效期間，應延長為五年云云。惟本票裁定係屬「非訟事件」
    ，該執行名義並無與確判決同一之效力，其消滅時效期間洵
    無依民法第137 條第3 項規定，延長為5 年之理，被上訴人
    所辯顯無足採。又被上訴人雖主張系爭本票之原因關係為消
    費借貸，而本院以91年度桃簡字第143 號、92年度簡上字第
    6 號判決確認系爭本票債權確實存在，且已判決確定，而消
    費借貸之返還請求權消滅時效期間為15年，而系爭票據為金
    錢借貸之憑證，故亦適用15年的長期時效，被上訴人執此本
    票裁定向本院聲請本件強制執行，未逾消滅時效期間云云。
    惟查，本件強制執行程序（92年度執字第27316 號），被上
    訴人所執之強制執行名義係本院90年度票字第7756號本票裁
    定，此業經本院依職權調閱前開卷宗核閱無訛，則其消滅時
    效期間自應適用票據法第22條第1 項規定，被上訴人援引非
    執行名義之原因關係之15年時效，顯無足採。
四、次按時效因請求而中斷，若於請求後6 個月不起訴，視為不
    中斷，民法第129 條、第130 條參照。查被上訴人雖於90年
    11月9 日持系爭本票向本院聲請90年度票字第7756號本票裁
    定，惟前開本票裁定之聲請，僅生「請求」之時效中斷效果
    ，而被上訴人於上開請求（聲請本票裁定）後，未於6 個月
    內起訴、或為與起訴有同一效力之行為（如聲請強制執行、
    開始執行行為），其時效視為不中斷。又本件被上訴人於時
    效屆滿（92年8 月）後之92年9 月17日始行聲請強制執行，
    乃係時效完成後之行為，並無從生中斷時效之法律效果，附
    此敘明。
五、按執行名義成立後，如有消滅或妨礙債權人請求之事由發生
    ，債務人得於強制執行程序終結前，向執行法院對債權人提
    起異議之訴；執行名義無確定判決同一之效力者，於執行名
    義成立前，如有債權不成立或消滅或妨礙債權人請求之事由
    發生，債務人亦得於強制執行程序終結前提起異議之訴，強
    制執行法第14條第1 項前段、第2 項定有明文。依上述，本
    件被上訴人係以前開本票裁定為執行名義，而系爭本票債權
    至遲至92年8 月即屆滿3 年而罹於時效，被上訴人於89年8
    月至92年8 月間，雖曾於90年11月9 日持系爭本票向本院聲
    請90年度票字第7756號本票裁定，惟因其未於6 個月內起訴
    、或為與起訴有同一效力之行為（如聲請強制執行、開始執
    行行為），其時效視為不中斷，此外，被上訴人並未為其他
    足以中斷時效之行為，故系爭本票債權已屆滿3 年而罹於時
    效，則上訴人依民法第144 條第1 項之規定拒絕給付票款，
    為有理由，堪認本件強制執行程序有妨礙債權人請求之事由
    發生，從而，上訴人依強制執行法第14條之規定，訴請撤銷
    本院92年度執字第27316 號所為之強制執行程序，為有理由
    ，應予准許。原審為上訴人敗訴之判決，尚有未洽。上訴意
    旨指摘原判決不當，求予廢棄改判，為有理由。爰由本院予
    以廢棄改判，如主文第2 項所示。
五、據上論結，本件上訴為有理由，依民事訴訟法第436 條之1
    第3 項、第450 條、第78條，判決如主文。
中　　華　　民　　國　　94　　年　　1 　　月　　11　　日
                              桃園地方法院民事第一庭
                              審判長法　官　郭琇玲
                                    法　官　張天民
                                    法　官　林曉芳
不得上訴
中　　華　　民　　國　　94　　年　　1 　　月　　11　　日
                                    書記官　陳玲莉
